【裁判字號】    94,交附民更(三),1
【裁判日期】    950302
【裁判案由】    侵權行為損害賠償
【裁判全文】
臺灣高等法院花蓮分院刑事附帶民事訴訟判決
    原      告  乙○○
                丁○○○
                丙○○
    兼  上一人
    法定代理人  戊○○
    被      告  寬利汽車企業有限公司
    法定代理人  甲○○
    被      告  己○○
上列被告等因民國88年度交附民字第12號侵權行為損害賠償案件
，經原告等提起附帶民事訴訟，請求損害賠償事件，經最高法院
第三次發回，本院判決如左︰
    主   文
被告應連帶給付原告乙○○新台幣肆拾玖萬捌仟壹佰壹拾捌元；
連帶給付原告丁○○○新臺幣貳拾貳萬肆仟陸佰參拾參元，連帶
給付原告戊○○新臺幣捌拾壹萬玖仟肆佰零玖元，連帶給付原告
丙○○新臺幣貳拾捌萬柒仟肆佰陸拾元，及各自民國八十八年十
一月二十八日起，至清償日止，按年息百分之五計算之利息。
原告其餘之訴駁回。
本判決第一項於原告乙○○以新臺幣拾伍萬元，原告丁○○○以
新臺幣柒萬元，原告戊○○以新臺幣貳拾柒萬元，丙○○以新臺
幣玖萬元，分別為被告供擔保後，得假執行。
原告其餘假執行之聲請駁回。
    事  實
甲、原告方面：
    一聲明：求為判決：
      (一)被告應連帶給付原告乙○○新台幣498118元；連帶給付
        原告丁○○○新臺幣224633元，連帶給付原告戊○○新
        臺幣0000000元，連帶給付原告丙○○新臺幣573136元
        ，及各自民國88年11月28日起，至清償日止，按年息百
        分之5計算之利息。〔原告於本院前審91年交附民上更
        （一）字第一號中原聲明為：「被告應連帶給付原告乙○○新臺幣 (下同)0000000 元，應連帶給付原告丁○○○0000000元，應連帶給付原告戊○○0000000元，應
        連帶給付原告丙○○0000000元，及各自88年11月28 日
        起至清償日止，按年息百分5計算之利息。」，經本院
        前審判決後，就其敗訴部分，因未提起上訴而確定，就
        其勝訴部分經最高法院發回，故本院僅能就該部分而為
        審理，合先敘明。〕
      (二)前項請求，原告願供擔保，請准宣告假執行。
    二陳述：
      (一)被告己○○係另一被告寬利汽車企業有限公司僱用之職
        業駕駛，被告己○○於民國87年4月18日4時10分許駕駛
        寬利汽車企業有限公司所有ＪＢ－303號大貨車，沿臺
        東縣卑南鄉台九線由南向北即由臺東市往初鹿方向行駛
        ，行經台九線382公里640公尺處，適原告之子、（夫
        ）、（父）葉宏仁駕駛ＷＫ－1180號小自客車由對向行
            駛，被告己○○行經施工路段，本應減速慢行，作
            隨時停車之準備，且不應跨越分向限制黃線行駛，
            其應注意能注意而不注意，竟跨越分向限制線超速
            行駛，致與迎面駛來之葉宏仁所駕駛之小客車對撞
            ，致葉宏仁腦挫傷、顱內出血，傷重送醫不治死亡
            ，經查本件車禍之發生係被告己○○夜晚駕駛大貨
            車行經施工路段，預見狀況未採取安全措施，且跨
            越分向限制線超速行駛為主因，已經臺灣省車輛行
            車事故覆議鑑定委員會覆議在案，有該委員會覆議
            意見書在卷可憑，另被告己○○亦經臺灣臺東地方
            法院檢察署提起公訴，並經臺灣臺東地方法院以87
            年度交訴字第24號判處有期徒刑2年在案。
      (二)按「因故意或過失不法侵害他人之權利者，負損害賠償
        責任」「受僱人因執行職務，不法侵害他人之權利者，
        由僱用人與行為人連帶負損害賠償責任」「不法侵害他
        人致死者，對於支出殯葬費之人，亦應負損害賠償責任
        」，「被害人對於第三人負有法定扶養義務者，加害人
        對於該第三人亦應負損害賠償責任」「不法侵害他人致
        死者，被害人之父母、子女及配偶，雖非財產上之損害
        ，亦得請求損害賠償相當之金額」，民法第284條前段
        、第188條第1項前段、第192條、第194條定有明文。原
        告之子、配偶、父葉宏仁，因被告己○○不法侵害而死
        亡，有臺灣臺東地方法院檢察署相驗屍體證明書在卷可
        稽，而葉宏仁之死亡與被告己○○之侵權行為有因果關
        係，依前揭規定，被告等自應負連帶賠償責任，茲請求
        被告等負連帶賠償費用明細如下：
        1.殯葬費部分：殯葬費用由原告乙○○支出，共計4891
          55元，有臺東私立殯儀館等之收據25張為憑。
        2.精神慰撫金部分：死亡葉宏仁係臺東縣臺東市戶政事
          務所代理辦事員，有該所87年6月4日東市戶字第3444
          號函可證，葉宏仁驟然為不守交通規定之被告己○○
          開車撞死，原告等悲痛逾恆，爰各請求50萬元之慰撫
          金。
        3.扶養費部分：
          (1)原告乙○○民國31年1月31日生，至被害人葉宏仁
            87年4月18日死亡時為56歲，依臺灣地區國民簡易
            生命表計算，尚有平均餘命21年可受葉宏仁扶養，
            依85年度扶養親屬寬減額7萬元計算，且依霍夫曼
            式扣除期前利息，被告等應一次給付原告乙○○扶
            養費損害賠償金新臺幣0000000元。
          (2)原告丁○○○，民國30年11月6日生，尚有平均餘
            命24年可受葉宏仁扶養，依上述計算方式，被告等
            應一次給付丁○○○新臺幣0000000元。
          (3)原告戊○○，民國59年11月21日生，因葉宏仁死亡
            已無收入，不能維持生活，平均餘命尚有52年，依
            上述計算方式，被告等應一次給付原告戊○○扶養
            損害償金0000000元。
          (4)原告丙○○，民國85年7月18日生，1歲，至20歲成
            年，尚可請求之扶養費年數為19年，被告等應給付
            原告丙○○扶養費952227元。
        4.合計被告等應連帶給付原告乙○○0000000元，連帶
          給付原告丁○○○0000000元，連帶給付原告戊○○
          0000000元，連帶給付原告丙○○0000000元，暨其法
          定利息。
    三證據：提出臺灣臺東地方法院判決、臺東縣臺東市戶政事
      務所87年6月4日東市戶字第3444號函影本各乙份、戶籍謄
      本、臺東私立殯儀館收據影本25張為證。
乙、被告方面：
    一聲明：求為判決：原告之訴駁回。
    二陳述：引用刑事部分之答辯，對原告主張之喪葬費金額不
      爭執，慰撫金之請求偏高，扶養金額應由全部扶養義務人
      平均分擔，原告丙○○除由其父扶養外，其母戊○○亦應
      負扶養義務，又戊○○之女丙○○成年後，對於母亦應負
      扶養義務。另全部請求金額，應按過失相抵規定減輕。
    理  由
一本件原告等主張被告己○○係另一被告寬利汽車企業公司之受
  僱人，被告己○○於前開時地過失致原告之子、（夫）、（父
  ）葉宏仁死亡之事實，經本院94年度重交上更（三）字第117
  號刑事案件認定在案，堪信為真實。是原告等依民法第184條
  前段、第188條第1項前段、第192條、第194條規定，請求被告
  等連帶賠償損害，自屬有據。
二原告等請求之金額分述如下：
  (一)殯葬費用部分：原告乙○○主張係其所支出，金額計489155
    元。被告等就此金額表示不爭執，應認屬實。
  (二)精神慰撫金部分：死者葉宏仁原係臺東縣臺東市戶政事務所
    代理辦事員，有該所函在卷可按；且為原告乙○○、丁○○○之長子，原告丙○○之父，及原告戊○○之配偶，亦有戶
    籍謄本在卷足稽。原告等因葉宏仁正值壯年，突遭車禍死亡
    ，心理所受痛苦，自不言可諭，爰審酌葉宏仁父親乙○○現
    因中風行動不便、名下有一不動產；葉宏仁為丁○○○之長
    子，原告丙○○之父，現僅7歲，及原告戊○○之配偶，年
    33歲、月收入2萬元暨兩造之身分、地位及資力，本院認原
    告等各請求50萬元慰撫金，尚屬合理。
  (三)扶養費部分：被告等就原告等所主張之扶養費金額亦不爭執
    ，僅抗辯應按扶養義務人人數平均分擔，原告丙○○除由其
    父扶養外，其母戊○○亦應負扶養義務，又戊○○不能謂無
    謀生能力，其女丙○○成年後，對於母亦應負扶養，故說明
    如下：
    1.原告乙○○請求金額為0000000元，而其自承扶養義務人
      連同死者為3人，故其得請求之金額為341042元。
    2.原告丁○○○請求之金額為0000000元，其亦自承扶養義
      務人連同死者為3人，故其得請求之金額為374388元。
    3.原告丙○○請求之金額為95227元，而其扶養義務人為其
      父母2人，故其得請求之金額為476114元。
    4.民法第1116條之一規定：「按夫妻互付扶養義務，其負扶
      養義務之順序與直系血親卑親屬同，其受扶養權利之順序
      與直系血親尊親屬同。」夫妻互受扶養權利之順序，既與
      直系血親尊親屬同，自不以有謀生能力為必要（最高法院
      79 年台上字2629號判例參照），其互付扶養義務之順序
      ，既與直系血親卑親屬同，則應與成年之直系血親卑親屬
      按人數平均分擔。原告戊○○請求之金額為0000000元，
      戊○○於其女丙○○成年前，扶養義務人僅死者1人，故
      此部分得請求之金額為952227元；於其女成年後，扶養義
      務人為2人，故此部分得請求之金額為（0000000元減9522
      7元）所得之金額除以二，即為413454元，二者合計00000
      00元。
三依前項所述被告等應連帶賠償原告乙○○00000000元，連帶賠
  償原告丁○○○874388元，連帶賠償原告戊○○0000000元，
  連帶賠償原告丙○○979113元。惟損害之發生或擴大，被害人
  與有過失者，法院得減輕賠償金額或免除之，民法第217條第
  1項定有明文。
  本件肇致葉宏仁死亡車禍之發生，除被告己○○之過失外，死
  者葉宏仁亦因駕車超越分向限制黃線，及未注意車前狀況之疏
  失，業經本院94年度重交上更（三）字第117號刑事案件認定
  在案。故死者就本件車禍之發生與有過失，堪予認定。經斟酌
  本件車禍發生之經過，被告己○○應負10分之6、葉宏仁應負
  10 分之4責任，且原告陳明已平均受償第3人強制責任險120萬
  元（本院前審91年交附民上更(一)字第1號卷第44頁），而依強
  制汽車責任保險法第30條規定，於該範圍內，加害人或強制汽
  車責任保險之被保險人之損害賠償責任即因而解免。因此，原
  告乙○○得請求之金額應為49 8118元（四捨五入，以下均同
  ），原告丁○○○得請求之金額應為224633元，原告戊○○得
  請求之金額應為819409元，原告丙○○得請求之金額應為
  287468 元。
四從而，原告等基於侵權行為之損害賠償請求權，請求被告等連
  帶賠償原告乙○○498118元，原告丁○○○224633元，原告戊○○819409元，原告丙○○為287468元。及均自88年11月28日
  起，至清償日止，依法定利率計算之遲延利息部分，洵屬正當
  ，應予准許。逾此部分所為之請求，為無理由，應予駁回。
五原告陳明願供擔保，聲請宣告假執行，經核其勝訴部分，合於
  法律規定，酌定相當擔保金額宣告之；其餘假執行之聲請，因
  訴之駁回而失所附麗，不予准許。
六原告經核法傳喚，無正當之理由不到庭，爰依刑事訴訟法第49
  8條規定，不待其陳述而為判決。
據上論結：本件原告之訴，為一部有理由，一部無理由，並依刑
事訴訟法第502條、第491條第10款、民事訴訟法第390條第2項，
判決如主文。
中    華    民    國    95    年    3     月    2     日
                  刑事庭審判長法  官  謝志揚
                              法  官  林慶煙
                              法  官  賴淳良
以上正本證明與原本無異。
如不服本判決，應於判決送達後10日內向本院提出上訴狀。其未
述理由者，除已有刑事上訴狀之理由可資引用者得不敘述上訴
之理由外，應於提起上訴後10日內向本院提出理由狀 (須附繕本
)。
                              書記官  邱廣譽
中    華    民    國    95    年    3     月    2     日


司法院資訊處製作；財團法人民間司法改革基金會備份。
